臺灣花蓮地方法院民事判決
110年度訴字第342號
原      告  林秀雲  
訴訟代理人  曾泰源律師(法扶律師)
被      告  陳靜涵  

訴訟代理人  鄭道樞律師
上列當事人間請求清償借款事件，本院於民國111年6月1日言詞
辯論終結，判決如下：
    主      文
原告之訴及假執行聲請均駁回。
訴訟費用由原告負擔。
    事實及理由
一、原告主張：
　㈠被告與原告之子即訴外人沈子軒於民國107年6月27日結婚，
    兩人於婚姻關係中以新臺幣（下同）850萬元購買位於新北
    市○○區○○○路○段0000號27樓房屋（下稱系爭房屋），並約定
    登記於被告名下。
　㈡系爭房屋總價850萬元，被告於給付簽約款50萬元後，僅餘自
    有資金50萬元，尚須籌得70萬元以給付完稅款120萬元，遂
    與沈子軒共同向原告商借70萬元（下稱系爭款項）。嗣原告
    同意借款後遂向花蓮第一信用合作社（下稱花蓮一信)辦理
    房貸，待核貸後原告遂併同被告之自有資金50萬元，於108
    年8月20日將完稅款120萬元匯至賣方指定之帳戶，剩餘房價
    尾款680萬元則由被告向銀行申辦房貸支付。
　㈢因系爭款項未約定清償期，迄今沈子軒僅於108年10月至110
    年5月，以每月償還5千元方式，總計償還10萬元予原告，尚
    餘60萬元未獲清償。　
  ㈣嗣沈子軒與被告於110年6月23日辦理離婚登記，系爭房屋亦
    於同年9月8日出售，惟原告仍未清償剩餘借款。為此，爰以
    起訴狀繕本之送達為清償催告，依消費借貸法律關係起訴請
    求被告清償等語。並聲明：⒈被告應於起訴狀繕本送達第32
    日，給付原告60萬元，及自起訴狀繕本送達第33日起至清償
    日止，按年息5%計算之利息。⒉願供擔保，請准宣告假執行
    。
二、被告則以：
　㈠系爭房屋為伊與沈子軒於婚姻關係存續期間共同購買，登記
    在伊名下。系爭房屋總價金為850萬元，扣除貸款680萬元，
    自備款為170萬元，經伊向銀行洽詢僅得以信用貸款借得125
    萬元，扣除相關稅費、搬家及添置傢俱等支出後，伊至多僅
    能以100萬元支付自備款，遂向沈子軒表示既然是共同購屋
    ，沈子軒亦應負擔一定金額之購屋價款，沈子軒遂向原告求
    助，原告亦表示願意資助，故系爭款項實為原告資助沈子軒
    之款項。嗣後伊於108年8月19日向凱基商業銀行貸款，再併
    同伊所匯入原告郵局帳戶之50萬元，原告於108年9月3日將
    完稅款120萬元匯入履約專戶內。是伊與沈子軒既共同購買
    系爭房屋，理應共同分擔價款及相關費用，豈有伊負擔自備
    款及相關費用125萬元、及背負後續房貸680萬元後，另向原
    告商借系爭款項之理，如此豈非系爭房屋購屋款項均由伊負
    擔？
　㈡另倘系爭款項係伊與沈子軒共同向原告借款，何以原告並未
    依其向花蓮一信貸款之本息及繳款期限要求伊與沈子軒按期
    如數償還貸款本息，反而有原告所指任憑沈子軒自由決定償
    還期限、數額，顯見系爭款項與時下父母資助子女購屋之情
    形相同，為原告資助沈子軒購屋所贈與或借予沈子軒之款項
    。退步言，若原告主張此系爭款項為伊與沈子軒共同借款為
    真，依民法第271條規定，應由兩人平均負擔返還義務，伊
    僅就其中35萬元負返還義務，而原告既自認伊已償還10萬元
    ，則原告僅能請求伊償還25萬元等語。
　㈢並為答辯聲明：⒈原告之訴駁回。⒉如受不利判決，願供擔保
    ，請准宣告免為假執行。
三、本件不爭執及本院先予認定事項（見卷第174-175頁）：
  ㈠被告與沈子軒於107年6月27日與結婚，兩人於婚姻關係中所
    居住之系爭房屋，係被告與賣方李姿德於108年7月22日簽約
    購買，買賣價金為850萬元，並於價金繳付後，登記於被告
    名下。
  ㈡系爭房屋之價款850萬元中，分為簽約款50萬元、完稅款120
    萬元及尾款680萬元。其中簽約款為被告所支出(見下列㈢)；
    完稅款120萬元中，被告以其自有資金50萬元於108年8月20
    日匯至原告郵局帳戶，再由原告於108年9月3日自其郵局帳
    戶中匯款120萬元至賣方指定之帳戶；尾款680萬元為被告向
    銀行申辦房貸支付。
  ㈢被告於108年8月19日向凱基銀行貸得125萬元，並於翌日將47
    萬元匯入系爭房屋之履保專戶，連同被告於108年7月22日已
    以現金支付之簽約款3萬元，總計被告已繳付簽約款50萬元
    。
  ㈣原告所匯之完稅款120萬元中，其中原告提供資金之系爭款項
    ，嗣後經沈子軒以當面交付現金之方式，共返還15次以上合
    計10萬元之款項予原告，故原告就系爭款項中，尚餘60萬元
    未獲償還。
  ㈤原告就系爭款項之資金來源，係原告以其所有門牌號碼為花
    蓮縣○○鄉○○○路00巷00號（含坐落土地），向花蓮一信貸款
    取得之250萬元中支應。
  ㈥被告與沈子軒於110年6月23日簽立離婚協議書，並已辦理離
    婚登記，該離婚協議書第2條載明：「...雙方其餘夫妻剩餘
    分配及婚姻關係所生的財產或非財產上請求均拋棄，雙方如
    對外有所負債，應各自負責清償與他方無涉...」等文字，
    惟未具體就系爭房屋為任何財產上協議。（此項為本院依兩
    造不爭執事項第㈥點及卷23頁離婚協議書內容整理後，先予
    認定之事項。)
  ㈦原告於110年8月27日寄發存證信函催告被告返還系爭款項 ，
    惟遭郵局以查無此人為由退回。
  ㈧系爭房屋已於110年9月8日由被告出售並移轉他人所有。
  ㈨卷第127、137-139頁，為被告與沈子軒間關於離婚之LINE對
    話。　
四、本件爭點（見卷第175-176頁）：
  ㈠本件系爭款項之借款人為沈子軒？抑或沈子軒與被告共同向
    原告商借？
  ㈡原告請求被告償還借款600,000元，有無理由？　　
五、本院之判斷：
  ㈠本件被告前雖抗辯系爭款項為原告贈與沈子軒之購屋款項，
    惟嗣已不再主張此抗辯（見卷第174頁），本院即僅就系爭
    款項之借款人為沈子軒抑或沈子軒與被告共同向原告商借之
    爭點為審究，合先敘明。
　㈡系爭款項應係沈子軒向原告商借之借款。　　
  　⒈按當事人主張有利於己之事實者，就其事實有舉證之責任
      ，民事訴訟法第277條前段定有明文。次按稱消費借貸者
      ，謂當事人一方移轉金錢或其他代替物之所有權於他方，
      而約定他方以種類、品質、數量相同之物返還之契約，民
      法第474條第1項定有明文。又稱消費借貸者，於當事人間
      必本於借貸之意思合致，而有移轉金錢或其他代替物之所
      有權於他方之行為，始得當之。是以消費借貸，因交付金
      錢之原因多端，除有金錢之交付外，尚須本於借貸之意思
      而為交付，方克成立。倘當事人主張與他方有消費借貸關
      係存在者，自應就該借貸意思互相表示合致及借款業已交
      付之事實，均負舉證之責任，其僅證明有金錢之交付，未
      能證明借貸意思表示合致者，仍不能認為有該借貸關係存
      在（最高法院98年度台上字第1045號判決意旨參照）。
　　⒉經查，原告主張系爭款項為被告與沈子軒共同商借，係以
      該款項為其向花蓮一信申辦房貸所得，並非閒置資金，自
      無贈與之意，且借款時沈子軒及原告配偶廖新儀均有在場
      見聞借款商議情事，且其2人於本件均已到場證稱系爭款
      項為被告與沈子軒共同商借為據。
　　⒊惟查：
　　　⑴被告與沈子軒於107年6月27日與結婚，兩人於婚姻關係
        中所居住之系爭房屋，係被告與賣方李姿德於108年7月
        22日簽約購買，買賣價金為850萬元，並於價金繳付後
        ，登記於被告名下；又系爭房屋之價款850萬元中，分
        為簽約款50萬元、完稅款120萬元、尾款680萬元。其中
        被告支出簽約款及完稅款各50萬元，另向銀行申辦房貸
        680萬元以支付尾款，而原告則以系爭款項補足不足之
        完稅款70萬元等情，已如前揭三、㈠、㈡所述。而依兩造
        所主張系爭房屋係被告與沈子軒共同購買之情，豈有原
        告負擔上揭簽約款、完稅款及尾款共780萬元後（計算
        式：50＋50＋680＝780），其餘價款70萬元仍須由被告出
        面與沈子軒共同向原告商借之理？而沈子軒既與被告共
        同購買系爭房屋，於購屋款有資金缺口時，向其母即原
        告尋求協助，亦合常情，是被告所辯系爭款項係沈子軒
        向原告商借所得，尚非無稽。
      ⑵雖證人沈子軒、廖新儀均證稱系爭款項為被告與沈子軒
        一同向原告商借等語。惟本院審酌原告提供系爭款項後
        ，均係由沈子軒當面以交付現金之方式，陸續還款共10
        萬元等情(見前揭三、㈣）；再參酌沈子軒與被告間討論
        離婚事宜之LINE對話中，已稱：「我爸媽那我會去講，
        那50萬元我會處理」等語（見卷第127頁），是系爭款
        項客觀上既均由沈子軒負責還款，沈子軒復向原告陳稱
        剩餘款項由其處理等語，已足認系爭款項之借款人實為
        沈子軒。至證人廖新儀雖證稱被告亦與沈子軒一同開口
        向原告借款，並允諾會與沈子軒一起負還款之責，然因
        為是自己的兒子及媳婦，為避免立借據難看，所以沒有
        立借據等語，惟本院審酌被告與沈子軒離婚後，原告、
        沈子軒與廖新儀均與被告已無親屬關係，又沈子軒與廖
        新儀亦均為原告聲請傳訊之證人，所屬證述內容亦屬對
        原告有利事項，是其2人證述是否毫無偏頗，尚有可疑
        。況本件並無證據佐證證人上揭所述屬實，自難逕以上
        開證述，認被告應負償還之責。
　　⒋至由沈子軒就購買系爭房屋之出資70萬元，於離婚後能否
      向被告請求返還，係沈子軒與被告間之法律關係，要難逕
      因此部分資金來源於原告，即認兩造就系爭款項有借貸關
      係，附此敘明。
　　⒌綜上，被告所辯系爭款項係原告資助沈子軒購屋所借予沈
      子軒之款項，尚非無稽，應堪採信。
六、綜上所述，原告未舉證證明兩造間就系爭款項有借款合意，本院自無從認定兩造間就系爭款項有消費借貸關係，是原告依消費借貸法律關係請求被告返還系爭款項尚未獲清償之60萬元，即屬無據，應予駁回。其假執行聲請，因失所附麗，應併予駁回。
七、本件事證已臻明確，兩造其餘攻擊防禦方法暨舉證，經審酌
    後認與判決結果不生影響，爰不一一論述，併此敘明。
八、訴訟費用負擔之依據：民事訴訟法第78條。　　
中　　華　　民　　國　　111 　年　　 6　  月　  17　 日
                  民事第一庭  法  官  李立青
以上正本係照原本作成。
如不服本判決，應於送達後20日內，向本院提出上訴狀並表明上
訴理由，如於本判決宣示後送達前提起上訴者，應於判決送達後
20日內補提上訴理由書（均須按他造當事人之人數附繕本並繳納
上訴裁判費）。
如委任律師提起上訴者，亦應一併繳納上訴審裁判費。
中　　華　　民　　國　　111 　年　　6 　　月　　17　　日
                              書記官  洪美雪